【裁判字號】    92,易緝,56
【裁判日期】    920827
【裁判案由】    詐欺
【裁判全文】
臺灣桃園地方法院刑事判決                          九十二年度易緝字第五六號
    公  訴  人  臺灣桃園地方法院檢察署檢察官
    被      告  乙○○
右列被告因詐欺案件，經檢察官提起公訴（九十年度偵字第二０二七七號），本院判
決如左：
    主  文
乙○○行使偽造之私文書，足以生損害於公眾及他人，處有期徒刑柒月。
    事  實
一、乙○○前於民國九十年間因偽造文書案件，經本院判處有期徒刑四月，如易科罰
    金以三百元折算一日確定（尚未執行完畢，不構成累犯），猶不知警惕。因財務
    發生困難，明知在桃園縣八德市○○路一一００號行政院國軍退除役官兵輔導委
    員會所屬桃園縣八德榮民安養中心（下稱八德榮民安養中心）安養之榮民丁○○
    患有老年失智症合併憂鬱症，其智力、認知、言語等能力皆有缺損，其精神狀態
    已達無法獨立生活及管理、處理一般事務之程度，對於外界事務之知覺及判斷作
    用，均較普通人之平均程度顯然減退，為精神耗弱之人，平日由八德榮民安養中
    心人員照料。詎乙○○於九十年七月三十一日上午八時許，在桃園縣八德市○○
    路○段一○三○號更寮腳郵局，見丁○○年事已高，智慮不周，知識及判斷能力
    較為薄弱，認有機可乘，而向丁○○攀談取得其信任。竟基於意圖為自己不法之
    所有之概括犯意，先於同年八月六日上午七時五十五分許，前往丁○○居住之八
    德榮民安養中心，冒稱係丁○○之胞弟，使安養中心員工甲○○○不疑有他，而
    將丁○○帶出安養中心，並藉詞誘使丁○○交付身分證、郵局存摺及印章。再於
    同日上午八時四十七分許，駕駛車號不詳小客車（起訴書誤載為騎乘機車）搭載
    丁○○前往桃園縣桃園市○○路一○九○號茄苳郵局，持向不知情該郵局承辦人
    員訛稱已徵得丁○○之同意，並於郵政存簿儲金提款單偽填提領現金新台幣（下
    同）三十萬元，並盜用丁○○之印章，持向茄冬郵局辦理提款，使該郵局承辦人
    員陷於錯誤，而同意其提款，足以生損害於郵政機關對於帳戶管理之正確性，及
    生損害於丁○○。嗣丁○○之胞弟戊○○於同日下午二時許，為丁○○補發存摺
    時，發覺存款短少三十萬元，而報警循線查悉上情。
二、案經被害人丁○○之弟戊○○告發由桃園縣警察局桃園分局移送台灣桃園地方法
    院檢察署檢察官偵查起訴。
    理  由
一、訊據被告乙○○固不否認曾為丁○○填寫取款單，提領現金三十萬元，惟矢口否
    認有任何上開犯行，辯稱：三十萬元係丁○○自己要領的，使將提出之三十萬元
    均交付丁○○，並未據為己有云云。經查：
（一）右揭事實，業據被害人丁○○於偵查中、告訴代理人戊○○於警訊時及偵審中
      、告訴代理人丙○○○於偵審中指訴綦詳。而被告冒稱係被害人丁○○之弟，
      自八德榮民安養中心帶出前往桃園市茄苳郵局提款三十萬元等情，復據證人即
      八德榮民安養中心員工甲○○○於警訊時證述：「（當乙○○去找丁○○時妳
      有無在場？當時情形如何？）當我在巡房時發現乙○○在丁○○房間內，與丁○○聊天，我就問乙○○，問他是誰？而乙○○自稱是丁○○的弟弟。‧‧‧
      」等語、於本院調查時證稱：「（認不認識乙○○？）不認識。九十年八月六
      日在我服務的安養中心，有見過他，在丁○○的房間看到乙○○。他在與丁○○聊天。我進入丁○○的房間時，乙○○說他是丁○○的弟弟。」、「（乙○○有無說要做何事？）沒有。他說要帶丁○○回家吃飯。」等情在卷（見九十
      年偵字第二０二七七號卷第八頁反面、本院九十一年易字第一四六一號卷第五
      一頁）。且本院當庭勘驗桃園市茄苳郵局提款錄影帶結果：「錄影帶時間九十
      一年八月六日八時五十二分三十六秒，丁○○當時坐在提款櫃檯後的椅子上，
      當時丁○○就是白頭髮那一個，同時五十五分十一秒乙○○在櫃台寫字，與丁○○講話。五十九分二十三秒郵局櫃台小姐把錢拿給乙○○，乙○○數完錢之
      後，把錢放在乙○○的袋子，丁○○就在旁邊。後來九時○分二十九秒二人就
      一起離開。」，有本院勘驗筆錄在卷足佐（同上本院卷第五十二頁）。復有桃
      園郵局九十一年二月一日營00000000－00一號函及所附郵政存簿儲
      金提款單一張、客戶歷史交易清單一張存卷足稽。
（二）被害人丁○○患有老年失智症合併憂鬱症及水腦症，其智力、認知、言語等能
      力皆有缺損，其精神狀態已達無法獨立生活及管理、處理一般事務之程度，平
      日由八德榮民安養中心人員照料，此業據證人甲○○○於警訊時及本院調查時
      證述在卷，並有桃園榮民醫院診斷證明書、行政院國軍退除役官兵輔導委員會
      九十年九月七日（九十）輔貳字第一五四一四號函在卷可按，則被害人對於外
      界事務之知覺及判斷作用，均較普通人之平均程度顯然減退，係屬精神耗弱之
      人，至為明灼。被告趁機藉詞誘使被害人丁○○交付身分證、存摺、印章等物
      ，向郵局詐領財物，業如前述。再依卷附桃園榮民醫院診斷證明書所示，丁○○記憶力減退，定向感障礙，自我照顧能力差，顯見被害人丁○○對於金錢、
      數字並無清楚明確認知，且當時並無需提領巨額現金工作己用之必要，則被害
      人丁○○豈會要求被告幫其提領高達三十萬元現金。復參以被害人平時日常生
      活起居均由八德榮民安養中心人員照料，不須花費巨額款項，實難想像被害人
      丁○○主動要求被告幫其提領提領現金三十萬元，是被告所辯被害人自行表示
      要其幫忙提領三十萬元云云，顯屬無稽之談。
（三）被告與被害人丁○○素不相識，與被害人間並無親屬關係，復乏深厚情誼，豈
      有如此熱心，冒用被害人胞弟名義，從桃園縣八德市搭載被害人至桃園市提款
      ，而未至被害人住居附近八德市更寮腳郵局提款？再觀之卷附被害人存摺提領
      情況，自八十八年十一月起至九十年六月十九日止，大多僅係提領五千餘元，
      並無大額支出，是被害人顯無遇見被告之時，即欲突然提領三十萬元之大額存
      款之理。且被告明知其係自八德榮民安養中心，將無法獨立照料自己日常生活
      之被害人帶出提款後，為何不顧被害人安危，未將之送返八德榮民安養中心，
      並告知該安養中心人員被害人提領三十萬元巨額現金，怯於市場附近讓被害人
      下車自行返家？凡此諸端均顯悖於常情，益徵被告確係利用被害人為精神耗弱
      之人，而誘使被害人提供交付身分證、郵局存摺及印章後，盜用其印章而提領
      現金。被告上開行為，足生損害於丁○○、及郵政機關對於帳戶管理之正確性
      。
（四）雖證人即茄苳郵局員工己○○於本院審理時證稱：因為時間太久了，無法確認
      被告有無代丁○○前往茄苳郵局提款云云，但查該郵局每日前往提款民眾眾多
      ，且被告經通緝後始到案，距被告提領上開款項之時間，約達二年之久，證人
      己○○印象模糊，記憶不清，無法確認，亦不悖於常情。然被告確有上開犯行
      ，業如前述，是證人己○○之證詞不足以作為有利於被告之認定。綜上所述，
      事證明確，被告所辯顯係飾卸之詞，委無足採。被告犯行洵堪認定，應依法論
      科。
二、查郵局為便利存款人取款而印好，任人索取填寫之取款憑條，屬私文書一種。核
    被告所為，係犯刑法第三百三十三九條第一項之詐欺取財罪、第二百十六條、第
    二百十條行使偽造私文書罪。被告盜用印章之行為，是偽造文書之部分行為，其
    偽造文書之低度行為，為行使之高度行為所吸收，均不另論罪。被告冒稱係被害
    人丁○○之弟先向其詐取身分證、印章、存摺等物，繼向郵局詐財，先後二次犯
    行，時間緊接，犯罪構成要件相同，顯係基於概括犯意為之，為連續犯，以一罪
    論，應依法加重其刑。公訴人雖未就被告向郵局承辦人員詐領財物之犯行提起公
    訴，惟此部分與被告向被害人丁○○詐取身分證、印章、存摺等物之詐欺犯行，
    有連續犯裁判上一罪之關係，為起訴效力所及，本院自得加以審理。又刑法第三
    百四十一條第一項準詐欺罪，係成人因年齡或精神狀態對於外界事務之知覺及判
    斷作用，均較普通人之平均程度顯然減退之情況，而使之交付財物而言，本件被
    告已積極施用詐術，而詐取被害人丁○○財物，其所為應屬同法第三百三十九條
    第一項詐欺取財罪，公訴人認被告係犯刑法準詐欺罪，容有誤會，起訴法條應予
    變更。其所犯之上開二罪，有方法結果之牽連犯關係，應從一重罪之行使偽造私
    文書罪處斷，所犯行使偽造私文書罪，雖未據檢察官起訴，然該部分與起訴之事
    實，既有裁判上一罪關係，基於審判不可分之原則，本院自得審究。爰審酌被告
    圖謀不法，竟對精神耗弱之人行詐，惡性非輕，並參酌其犯罪之動機、目的、手
    段，犯罪所造成之損害，犯後態度及其他一切情狀，量處如主文所示之刑。至被
    告盜用「丁○○」印章所偽造郵政存簿儲金提款單一張，已交付於郵局，已非被
    告所有，爰不併予宣告沒收。
據上論斷，應依刑事訴訟法第二百九十九條第一項前段、第三百條，刑法第二百十六
條、第二百十條、第三百三十九條第一項、第五十五條，罰金罰鍰提高標準條例第一
條前段，判決如主文。
本案經檢察官楊挺宏到庭執行職務。
中      華      民      國      九十二    年      八    月    二十七    日
                                 臺灣桃園地方法院刑事第四庭
                                         法  官  邱  滋  杉
右正本證明與原本無異。
如不服本判決，應於送達後十日內，向本院提出上訴狀。
                                         書記官  高  文  靜
中      華      民    國      九十二    年      八    月    二十七    日
附錄法條:
中華民國刑法第二百一十條
 (偽造變造私文書罪)
偽造、變造私文書，足以生損害於公眾或他人者，處五年以下有期徒刑。
中華民國刑法第二百一十六條
 (行使偽造變造或登載不實之文書罪)
行使第二百十條至第二百十五條之文書者，依偽造、變造文書或登載不實
事項或使登載不實事項之規定處斷。
中華民國刑法第三百三十九條
 (普通詐欺罪)
意圖為自己或第三人不法之所有，以詐術使人將本人或第三人之物交付者
，處五年以下有期徒刑、拘役或科或併科一千元以下罰金。
以前項方法得財產上不法之利益或使第三人得之者，亦同。
前二項之未遂犯罰之。
中華民國刑法第三百四十一條
意圖為自己或第三人不法之所有，乘未滿二十歲人之知慮淺薄，或乘人之
精神耗弱，使之將本人或第三人之物交付者，處五年以下有期徒刑、拘役
或科或併科一千元以下罰金。
以前項方法得財產上不法之利益，或使第三人得之者，亦同。
前二項之未遂犯罰之。


司法院資訊處製作；財團法人民間司法改革基金會備份。
